【裁判字號】    97,交聲,2590
【裁判日期】    980223
【裁判案由】    交管條例聲異
【裁判全文】
臺灣板橋地方法院交通事件裁定        97年度交聲字第2586號
                                    97年度交聲字第2589號
                                    97年度交聲字第2590號
                                    97年度交聲字第2591號
                                    97年度交聲字第2592號
                                    97年度交聲字第2593號
原處分機關  交通部公路總局臺北區監理所
異  議  人
即受處分人  甲○○
上列異議人因違反道路交通管理處罰條例案件，對於交通部公路
總局臺北區監理所於民國97年9 月10日所為之裁決處分（原裁決
處分書案號：北監營裁字第裁40-ZFP023673號、第裁40-ZFP0236
85號、第裁40-ZAQ053684號、第裁40-ZAQ053690號、第裁40-ZFP
023719號、第裁40-ZAQ053854號），聲明異議，本院裁定如下：
    主  文
原處分均撤銷。
甲○○均不罰。
    理  由
一、原處分意旨略以：異議人即受處分人甲○○所有之車牌號碼
    772-MQ號營業小客車（下稱本件汽車），於如附表所示之時
    間、地點，有「汽車行駛於應繳費之公路不依規定繳費」之
    違規事實，經遠通電收股份有限公司（下稱遠通電收公司）
    對異議人寄發高速公路通行費催繳通知單，惟異議人未於補
    繳期限內補繳通行費，嗣分別經國道公路警察局警員逕行舉
    發，並由原處分機關交通部公路總局臺北區監理所於97年9
    月10日以如附表所示案號之違反道路交通管理事件裁決書，
    均依道路交通管理處罰條例第27條第1 項規定，分別對異議
    人裁處罰鍰新臺幣（下同）3 千元。
二、異議意旨略以：伊因年度驗車才知道有本件如附表所示未於
    補繳期限補繳通行費之違規，並因而遭裁決罰鍰共1 萬8 千
    元，然伊係自營計程車，就年度執業登記證、職業駕照等均
    遵照時間審驗，伊根本沒看過遠通電收公司補繳單，不知為
    何會寄存送達在新店雙城郵局，伊於96年3 月21日換發身分
    證時，已是新址即臺北縣新店市○○路16號11樓之7 ，職業
    駕照於96年10月21日亦更正為前開新址，另臺北市政府警察
    局交通警察大隊所開立之舉發通知單也能寄到前開新址，伊
    若有收到補繳單不可能拒絕補繳，爰依法聲明異議等語。
三、按處理違反道路交通管理事件，有關文書送達之規定，依行
    政程序法之規定，違反道路交通管理事件統一裁罰基準及處
    理細則第5 條定有明文。而送達應由行政機關自行或交由郵
    政機關送達，由郵政機關送達者，以一般郵遞方式為之，但
    文書內容對人民權利義務有重大影響者，應為掛號；送達應
    於應受送達人之住居所、事務所或營業所為之，且送達不能
    依前開規定為之者，得將文書寄存送達地之地方自治或警察
    機關，並作送達通知書2 份，1 份黏貼於應受送達人住居所
    、事務所、營業所或其就業處所門首，另1 份交由鄰居轉交
    或置於該送達處所信箱或其他適當位置，以為送達，行政程
    序法第68條第1 項、第3 項、第72條第1 項前段、第74條第
    1 項分別定有明文，是行政機關或受委託行使公權力之人，
    就文書內容對人民權利義務有重大影響者，自應依職權查明
    受處分人之住居所、事務所或營業所地址為何後始得送達，
    俾使受處分人可因此獲有知悉處分內容之機會，進而方能為
    相對應之主張或救濟，以維護受處分人程序上之基本權益，
    且為寄存送達之前提，亦當以已不能合法送達於應受處分人
    住居所、事務所或營業所之情形為限。次按汽車行駛於應繳
    費之公路、橋樑、隧道或輪渡，不依規定繳費者，處汽車所
    有人或駕駛人3 千元以上6 千元以下罰鍰，並追繳欠費，道
    路交通管理處罰條例第27條第1 項定有明文，而依交通部臺
    灣區○道○○○路局電子收費申裝及欠費追繳作業注意事項
    相關規定，必經營運單位即遠通電收公司寄發補繳通行費之
    通知單，而用路人未於通知單所列之繳費期限內完成補繳通
    行費及作業處理費程序，始得移送警察單位依法舉發。是本
    件汽車若於如附表所示之時間、地點未繳費即闖越國道高速
    公路收費站電子收費車道，依上開規定，遠通電收公司自應
    先對異議人合法送達補繳通知單告以追繳通行費及作業處理
    費乙情，倘異議人未於通知單所定之繳費期限內完成補繳程
    序，始得由遠通電收公司移送警察單位依道路交通管理處罰
    條例第27條第1 項之規定處理舉發。
四、經查，異議人所有之本件汽車，曾於如附表所示之時間、地
    點，行經國道高速公路收費站電子收費車道而未繳費之事實
    ，已為異議人所不爭執，並有違規查詢報表1 份在卷可稽，
    堪以認定為真實。然本件高速公路通行費催繳通知單投遞地
    址為臺北縣新店市○○路60巷43號（下稱安泰路址），因未
    獲會晤本人亦無受領文書之同居人、受雇人或應送達處所之
    接受郵件人員，遂於97年5 月22日寄存送達在雙城郵局，此
    有高速公路局委託遠通電收公司辦理電子收費業務送達證書
    1 份附卷可稽，而異議人實際上早已將其戶籍地址遷出安泰
    路址，並於96年3 月21日變更戶籍地址為臺北縣新店市○○
    路16號11樓之7 （下稱達觀路址），且其駕照地址亦已變更
    為達觀路址，另臺北市政府警察局交通警察大隊同係依達觀
    路址對異議人為違規舉發送達，此有本院依職權查得之個人
    基本資料查詢結果、遷徙紀錄資料查詢結果、證號查詢汽車
    駕駛人等資料，及異議人所提出之違反道路交通管理事件通
    知單在卷可稽，足見於97年5 月22日前，異議人即已搬離安
    泰路址，未有將安泰路址繼續視作其住居所之意甚明，雖本
    件監理機關汽車車籍資料之車主地址仍登記為安泰路址並未
    隨之變更，有車號查詢汽車車籍資料1 份在卷可參，惟觀諸
    道路交通安全規則第23條第1 項之規定，車籍地址登記之目
    的僅係在確保公路監理機關對於車輛動態之掌握，以保障汽
    車所有人之權益，屬公路監理機關對於車輛動態掌握之行政
    管理措施，行政機關尚不得完全以車籍地址為準，而逕以之
    作為向受處分人寄發各項文書或處分之送達處所即得認為合
    法，仍須視該車籍地址是否符合行政程序法所定受送達人之
    住居所等要件而定，且此亦為各行政機關可依職權自行查明
    之事項，就此經遍查全卷，皆未見交通部臺灣區○道○○○
    路局、遠通電收公司或原處分機關提出足以證明安泰路址於
    97 年5月間仍屬異議人住居所之相關資料可憑。從而，遠通
    電收公司僅以車籍地址充作高速公路通行費催繳通知單之投
    遞地址，而未向異議人實際之住居所即戶籍地址為送達，自
    無法使異議人得以知悉該催繳通知內容，而難以期待其於補
    繳期限前自動依通知補繳通行費及作業處理費，顯有未當，
    而郵遞機關以在安泰路址未獲會晤本人或其他接受郵件人員
    ，即為寄存送達，同難認已生合法送達本件催繳通知書之效
    力（臺灣高等法院96年度交抗字第848 號裁定意旨參照），
    故遠通電收公司就催繳通知單之送達程序既存有前揭重大瑕
    疵，致使異議人喪失於補繳期限內自動繳納相關欠費而得免
    遭舉發處罰之利益，對其程序保障自有未週，則原處分機關
    嗣據以為如附表所示之裁決處分，即亦均難認為合法妥適。
五、綜上所述，原處分機關逕以異議人未依遠通電收公司催繳通
    知書所定補繳期限前繳納相關欠費，即對其為如附表所示之
    處分，未能審酌該催繳通知書未合法送達予異議人之情事，
    尚有未洽，異議人為聲明異議非無理由，應由本院將原處分
    均予撤銷，並皆改諭知異議人不罰。
據上論斷，應依道路交通管理處罰條例第87條第2 項、道路交通
案件處理辦法第20條前段，裁定如主文。
中    華    民    國    98    年    2     月    23    日
                  交通法庭  法  官  張 兆 光
上列正本證明與原本無異。
如不服本裁定，應於裁定送達後五日內敘明抗告理由，向本院提
出抗告狀。
                                書記官  曹 秋 冬
中    華    民    國    98    年    2     月    23    日
附表：
┌──┬────────┬──────┬───────┐
│編號│違規時間        │違規地點    │裁決書號碼    │
├──┼────────┼──────┼───────┤
│ 一 │97年4 月21日17時│樹林收費站南│北監營裁字第裁│
│    │54分            │向第12車道  │40-ZFP023673號│
├──┼────────┼──────┼───────┤
│ 二 │97年4 月22日12時│樹林收費站北│北監營裁字第裁│
│    │6 分            │向第11車道  │40-ZFP023685號│
├──┼────────┼──────┼───────┤
│ 三 │97年4 月23日14時│泰山收費站南│北監營裁字第裁│
│    │55分            │向第12車道  │40-ZAQ053684號│
├──┼────────┼──────┼───────┤
│ 四 │97年4 月23日18時│泰山收費站南│北監營裁字第裁│
│    │18分            │向第11車道  │40-ZAQ053690號│
├──┼────────┼──────┼───────┤
│ 五 │97年4 月24日11時│樹林收費站北│北監營裁字第裁│
│    │44分            │向第11車道  │40-ZFP023719號│
├──┼────────┼──────┼───────┤
│ 六 │97年4 月27日23時│泰山收費站南│北監營裁字第裁│
│    │3 分            │向第12車道  │40-ZAQ053854號│
└──┴────────┴──────┴───────┘


司法院資訊處製作；財團法人民間司法改革基金會備份。
